【裁判字號】    98,訴,658
【裁判日期】    990129
【裁判案由】    所有權移轉登記
【裁判全文】
臺灣嘉義地方法院民事判決               98年度訴字第658號
原      告  甲○○
訴訟代理人  林國一律師
被      告  乙○○
上列當事人間請求所有權移轉登記事件，經本院於民國99年1月
19日言詞辯論終結，判決如下：
    主  文
被告應將如附表一、附表二所示之土地及附表三所示建物所有權
移轉登記與原告。
訴訟費用由被告負擔。
    事實及理由
一、原告起訴主張：原告自幼因重度視障，領有身心障礙手冊，
    遲未結婚，民國91年方由母親作主娶越南女子阮氏秋菊為妻
    ，然因其好賭，積欠賭債，經常有債權人至原告家中討債，
    原告只好向鄰居朋友借款清償其賭債，嗣於97年4 月初，因
    不堪索債困擾，與阮氏秋菊協議離婚，而為履行離婚條件、
    清償前向鄰人所借款項及原告生活所需，乃於97年4 月間起
    陸續向被告及其丈夫即原告胞弟賴志露借款，共借新臺幣（
    下同）約73萬元，被告及其丈夫為保障債權，要求原告將附
    表一、附表二之土地及附表三之建物（下稱系爭不動產）信
    託登記與被告，於97年11月21日辦妥登記，將上開土地及建
    物之所有權移轉登記與被告。嗣後被告及其丈夫向原告要求
    將原告所有坐落嘉義縣民雄鄉○○段18地號，面積1015.22
    平方公尺，應有部分全部、同段19地號，面積4424.39 平方
    公尺，應有部分6 分之1 、及同段200 地號，面積15.97 平
    方公尺，應有部分6 分之1 等三筆農地，以贈與為原因將所
    有權移轉登記與被告之夫賴志露，約定上開土地政府開發道
    路徵收土地時，由賴志露領取徵收款，以同額抵付原告積欠
    被告及其丈夫之借款，多餘之徵收款及未徵收之土地，賴志
    露應返還原告。查上開原告贈與被告丈夫之田地，已足保障
    被告及其丈夫對原告之債權，系爭不動產已無信託登記被告
    ，以保障被告及其丈夫債權之必要，且上開土地目前政府已
    開發道路，土地徵收款通知地主於98年12月18日領取，雖經
    原告詢問被告徵收款項多少，被告均推諉未接到政府通知領
    取，然據原告向他人詢問，均已接獲通知，顯然被告不遵守
    約定，原告茲以本件起訴狀繕本之送達，為終止系爭不動產
    之信託關係，該信託關係既經終止，依信託法第66條規定，
    被告自應將系爭不動產移轉登記返還原告，為此，爰提起本
    件訴訟。並聲明：被告應將如附表一、附表二所示土地及附
    表三所示建物所有權移轉登記予原告。
二、被告則以：在原告結婚之前曾與原告有簽立覺書，約定原告
    將系爭不動產信託登記給我，我們則負責扶養原告到百歲年
    老，當初原告有同意，未料原告結婚之後即反悔不同意，今
    原告要求將信託登記之土地及建物返還沒有意見，只要原告
    將所借款項返還，並不得再就贈與部分異議，願意將信託之
    土地及建物移轉登記給原告。並答辯聲明：原告之訴駁回。
三、得心證之理由：
（一）按稱信託者，謂委託人將財產權移轉或為其他處分，使受
      託人依信託本旨，為受益人之利益或為特定之目的，管理
      或處分信託財產之關係，信託法第1 條定有明文。查原告
      主張如附表一、附表二所示之土地及附表三所示之建物為
      伊所有，為擔保其向被告及其丈夫即原告胞弟賴志露73萬
      元借款債權，乃信託登記與被告，於97年11月21日辦妥登
      記等事實，業據提出土地謄本14份、建物登記謄本及98年
      度房屋稅繳款書各1 份為證，且為被告所不爭執，堪信原
      告此部分主張為可採。是兩造間就如附表一、附表二所示
      之土地及如附表三所示之建物間具有信託關係一節，應堪
      認定。
（二）次按信託行為，係指信託人將財產所有權移轉與受託人，
      使其成為權利人，以達到當事人間一定目的之法律行為，
      在信託人終止信託契約後，受託人即有返還受託物之義務
      ；又信託人本於一定經濟上之目的，將其所有不動產信託
      登記為受託人者，如信託關係業已終止，信託人得請求受
      託人將其受託登記之不動產，為所有權移轉登記（最高法
      院81年度台上字第1719號、73年度台上字第4797號判決意
      旨參照）。又信託利益全部由委託人享有者，委託人或其
      繼承人得隨時終止信託。前項委託人或其繼承人於不利於
      受託人之時期終止信託者，應負損害賠償責任。但有不得
      已之事由者，不在此限，信託法第63條定有明文。查本件
      被告係為原告管理信託財產，已如前述，則本件信託之受
      益人與委託人係屬同一人，故信託利益全部屬於原告享有
      ，且本件信託並無約定信託時間，亦為兩造所不爭執（見
      本院99年1 月19日言詞辯論筆錄），是原告自得隨時終止
      信託契約。而原告既主張以98年11月17日民事起訴狀之送
      達向被告表示終止信託關係，該書狀業已送達被告，被告
      亦已了解原告之意思表示，此為被告自承：「（是否有收
      到原告之起訴狀？）第一次於98年12月10幾號去領的…」
      、「（你是否知道原告要終止信託關係？）我知道，我收
      到起訴狀時有看到」、「（信託登記之建物及土地如附表
      一、二、三，有無錯誤？）沒有錯」等語（見本院99年1
      月19日言詞辯論筆錄），足認兩造間就系爭不動產之信託
      關係已合法終止。揆諸前開說明，原告本於兩造信託契約
      關係業已終止，而訴請被告將系爭不動產所有權移轉登記
      予原告，於法並無不合，為有理由，應予准許。
（三）至於被告雖抗辯只要原告將所借款項返還，並不得再就贈
      與部分異議，願意將信託之土地及建物移轉登記給原告，
      惟按因契約互負債務者，於他方當事人未為對待給付前，
      得拒絕自己之給付，民法第264 條第1 項定有明文。又所
      謂同時履行之抗辯，乃係基於雙務契約而發生，倘雙方之
      債務，非本於同一之雙務契約而發生，縱令雙方債務在事
      實上有密切之關係，或雙方之債務雖因同一之雙務契約而
      發生，然其一方之給付，與他方之給付，並非立於互為對
      待給付之關係者，均不能發生同時履行之抗辯（最高法院
      59 年 台上字第850 號判例意旨參照）。經查，本件原告
      係以訴狀之送達為終止信託契約之意思表示，請求被告移
      轉系爭不動產予原告，被告則以應返還借款為抗辯，原告
      之移轉系爭不動產登記請求權與被告之借款返還請求權非
      立於互為對待給付關係，被告尚不得主張同時履行抗辯權
      ，被告前揭抗辯，自不足採。
四、綜上所述，原告主張依終止信託關係後之法律關係，請求被
    告將如附表一、二所示之土地及如附表三所示之建物移轉登
    記予原告，為有理由，應予准許。
五、因本案事證已臻明確，兩造其餘主張陳述及所提之證據，均
    毋庸再予審酌，附此敘明。
六、據上論結，原告之訴為有理由，依民事訴訟法第78條，判決
    如主文。
中    華    民    國    99    年    1     月    29    日
                  民事第二庭法  官  柯月美
以上正本係照原本作成。
如對本判決上訴須於判決送達後20日內向本院提出上訴狀。
中    華    民    國    99    年    1     月    29    日
                            書記官  黃怡禎
附表一：嘉義縣民雄鄉○○○段大崎腳小段
┌──┬──┬────────┬─────┐
│地號│地目│面積（平方公尺）│持分      │
├──┼──┼────────┼─────┤
│ 40 │ 旱 │     4545       │123/1512  │
├──┼──┼────────┼─────┤
│ 42 │ 田 │     5170       │123/1512  │
├──┼──┼────────┼─────┤
│ 43 │ 旱 │     1773       │123/1512  │
├──┼──┼────────┼─────┤
│ 44 │ 田 │     3152       │123/1512  │
└──┴──┴────────┴─────┘
附表二：嘉義縣民雄鄉○○段
┌─────┬──┬────────┬──┐
│地號      │地目│面積（平方公尺）│持分│
├─────┼──┼────────┼──┤
│  196     │ 田 │    21.68       │1/12│
├─────┼──┼────────┼──┤
│  197     │ 田 │   797.30       │1/6 │
├─────┼──┼────────┼──┤
│  198     │ 田 │   387.53       │1/12│
├─────┼──┼────────┼──┤
│  199     │ 田 │   562          │1/6 │
├─────┼──┼────────┼──┤
│ 200-1    │ 田 │  1173.02       │1/12│
├─────┼──┼────────┼──┤
│ 200-2    │ 田 │   409.46       │1/12│
├─────┼──┼────────┼──┤
│ 200-3    │ 田 │  1356.92       │1/12│
├─────┼──┼────────┼──┤
│  725     │ 建 │    41.53       │1/2 │
├─────┼──┼────────┼──┤
│ 729-5    │ 建 │     2.86       │全部│
├─────┼──┼────────┼──┤
│ 730-2    │ 建 │    56.72       │全部│
└─────┴──┴────────┴──┘
附表三：
嘉義縣民雄鄉○○段145 建號、門牌號碼：嘉義縣民雄鄉○○村
○ 鄰○○○路63之12號、鋼筋混凝土造三層樓房屋、總面積107.
52平方公尺

司法院資訊處製作；財團法人民間司法改革基金會備份。
